【裁判字號】    98,交易,102
【裁判日期】    990430
【裁判案由】    過失致死等
【裁判全文】
臺灣高雄地方法院刑事判決             98年度交易字第102號
公  訴  人  臺灣高雄地方法院檢察署檢察官
被      告  戊○○
上列被告因過失致死等案件，經檢察官提起公訴（98年度調偵字
第1132號），本院判決如下：
    主  文
戊○○犯過失致人於死罪，處有期徒刑捌月。
其餘被訴不能安全駕駛動力交通工具部分，無罪。
    事  實
一、戊○○於民國98年4 月23日下午3 時35分許，駕駛車牌號碼
    5583-PB 號自小客車，沿高雄縣大寮鄉○○路○段內側快車
    道由南向北方向行駛，行經光明路二段與琉球路之交岔路口
    時，本應注意汽車行駛至交岔路口，轉彎車應讓直行車先行
    ，而依當時天候晴，日間自然光線，柏油路面乾燥（起訴書
    誤載為濕潤）無缺陷，亦無障礙物，視距良好，並無不能注
    意之情事，竟疏未注意及此，貿然自光明路二段內側快車道
    左轉琉球路由東往西方向，適有黃柏翔騎乘車號KR-10 號大
    型重型機車沿光明路二段外側車道由北向南方向直行，行駛
    至上開交岔路口時，亦疏未注意車前狀況，隨時採取必要之
    安全措施，即前行通過路口而閃避不及，致戊○○所駕駛自
    小客車之前保險桿與黃柏翔所騎乘之大型重型機車車頭發生
    碰撞，黃柏翔因而人車倒地，雖經緊急送往財團法人高雄長
    庚紀念醫院（下稱高雄長庚醫院）急救，仍因顱內出血、腦
    挫傷，延至98年5 月1 日晚間9 時22分不治死亡。戊○○於
    於肇事後，留在事故現場，於有權偵查犯罪之警察機關，僅
    知悉犯罪事實，但不知悉犯罪人前，主動向據報到場處理本
    件道路交通事故之警員坦承肇事，自首而接受裁判。
二、案經黃柏翔之母甲○○告訴及高雄縣政府警察局林園分局報
    請臺灣高雄地方法院檢察署檢察官偵查起訴。
    理  由
壹、按被告以外之人於審判外之陳述，雖不符刑事訴訟法第159
    條之1 至第159 條之4 之規定，而經當事人於審判程序同意
    作為證據，法院審酌該言詞陳述或書面陳述作成時之情況，
    認為適當者，亦得為證據；當事人、代理人或辯護人於法院
    調查證據時，知有刑事訴訟法第159 條第1 項不得為證據之
    情形，而未於言詞辯論終結前聲明異議者，視為有前項之同
    意，刑事訴訟法第159 條之5 定有明文。本件下列所引用之
    證據，均經本院依法踐行調查證據程序，公訴人及被告俱不
    爭執各該證據之證據能力，且迄至本院言詞辯論終結前，未
    就上開證據之證據能力聲明異議，復查無依法應排除其證據
    能力之情形，本院審酌上開證據之形式及取得之過程並無瑕
    疵、與待證事實具有關連性等情況，認為適當，揆諸前揭規
    定，認上開證據俱有證據能力，均得為本案之證據。
貳、有罪部分：
一、訊據被告坦承駕駛上開自小客車於前揭時、地，因有上開過
    失而與被害人黃柏翔騎乘之大型重型機車發生碰撞，致被害
    人死亡之事實，惟辯稱：伊承認自己左轉沒有讓直行車先行
    有過失，但伊轉彎前有按喇叭，且當時有一個婦人騎車經過
    ，伊有停下來讓婦人先經過，之後伊還停在原地時，就看到
    被害人騎很快過來並就撞上伊的車，如果被害人當時沒有騎
    那麼快，應該煞的住。伊看到被害人時，被害人離伊約50公
    尺遠，被害人撞上伊時，伊的車輛是停止狀態，伊認為被害
    人就本件交通事故也有過失等語。經查：
(一)上開犯罪事實，業據被告坦承不諱，並於偵訊及本院審理中
    供稱：伊到肇事地點時要左轉，伊想要搶紅燈轉綠燈那片刻
    時間，所以停紅燈後，一看到綠燈就左轉了。伊知道轉彎車
    要讓直行車先行，但當時沒想到要讓直行車先走。伊要左轉
    時有看對向來車，有發現對向有很多來車，所以伊重複一直
    按喇叭並慢慢前進，警告對向來車伊要左轉，希望對向車可
    以停下來，讓伊先過。是伊太快左轉，才會發生車禍等語（
    見臺灣高雄地方法院檢察署《下稱高雄地檢署》98年度相字
    第790 號卷《下稱相字卷》第22頁反面至第23頁、本院98年
    度交易字第102 號卷《下稱交易卷》第110 頁），核與證人
    即在案發路口擔任檳榔攤員工之乙○○於本院審理中證稱：
    伊在光明路二段與琉球路口的檳榔攤工作，案發當時，伊正
    站在檳榔攤裡盤點，從伊站的地方可以看到整個路口，伊先
    注意到一輛在光明路北上的車子在檳榔攤對面的車道一直猛
    按喇叭，因為伊作檳榔攤的生意，如果有人按喇叭，可能是
    要跟伊買東西，所以伊會注意這種事。伊看到那輛自小客車
    在檳榔攤對面車道時有停一小下子，然後猛按喇叭就直接左
    轉進琉球路口，那輛自小客車沒有慢慢地確定對向沒有來車
    後才左轉，是猛按喇叭就直接左轉，然後摩托車騎過來，就
    聽到碰一聲很大聲，發生車禍了等語（見交易卷第44至47頁
    ）相符，並有道路交通事故現場圖、道路交通事故調查報告
    表(一)、(二)各1 份、警員拍攝之案發現場照片12張、證人即案
    發當時適於案發路口超商內之記者丙○所拍攝之現場照片12
    張、高雄地檢署相驗屍體證明書、高雄長庚醫院診斷證明書
    及出院病歷摘要各1 份、相驗照片12張、腦死判定檢視表、
    使用呼吸器昏迷病人腦死判定檢查表、使用呼吸器昏迷病人
    腦死判定會診單、遺體器官捐贈同意書、高雄地檢署檢察官
    同意書、高雄縣政府警察局林園分局《下稱林園分局》交通
    事故肇事人自首情形紀錄表、林園分局車禍處理小組警員劉
    坤仲職務報告、證號查詢機車駕駛人查詢表、證號查詢汽車
    駕駛人查詢表各1 份、車籍查詢資料2 紙、高雄地檢署檢驗
    報告書、高雄縣政府消防局98年11月19日高縣消指字第0980
    016341號函及所附派遣令、高雄縣政府警察局指揮中心受理
    110 報案紀錄單、臺灣省車輛行車事故覆議鑑定委員會99年
    4 月7 日覆議字第0996201181號函所附第990312號覆議意見
    書各1 份在卷可稽（見相字卷第9 至13、24、27至31、33至
    38頁、高雄地檢署98年度剖他字第6 號卷第1 至3 、8 、10
    頁、林園分局解送人犯報告書案卷《下稱警卷》第14頁、高
    雄地檢署98年度偵字第12992 號卷《下稱偵卷》第12、23至
    24、26至27頁、高雄地檢署98年度偵字第13797 號卷第16至
    22頁、本院98年度審交易字第665 號卷《下稱審交易卷》第
    21至23頁、交易卷第34至35、37、93至95頁），堪可認定。
(二)被告固以前揭情詞置辯，且證人即案發當時乘坐被告所駕自
    小客車之丁○○於本院審理中證稱：案發當天，伊坐在被告
    所駕車輛的副駕駛座，被告在案發路口要左轉時，是先停下
    來讓一個騎機車的婦人通過，然後被害人的機車才撞上來，
    被害人騎車撞上被告的車時，被告的車是停住的狀態等語（
    見交易卷第50至53頁），而證人丁○○於案發當時確在案發
    現場乙節，有前述警員、證人丙○拍攝之現場照片可參（見
    相字卷第12頁左側中間照片、審交易卷第22頁下方照片、第
    23頁反面上方照片中藍色上衣之人），則證人丁○○所述內
    容固與被告所辯相符。惟證人乙○○於本院審理中明確證稱
    ：在被告的車已經左轉但沒有發生車禍之前，伊沒看到一輛
    與本件被害人同方向而由一名婦人騎乘的機車過來，在車禍
    發生當時，也沒有在被告的車、被害人的機車旁邊、附近看
    到一輛由婦人騎的機車，當時被告車子前面沒有人等語（見
    交易卷第45至47頁），與證人丁○○前開所述互有歧異。衡
    之證人乙○○僅適於案發路口之檳榔攤工作而目擊本件交通
    事故發生之人，與被告、被害人或其家屬間，均無何利害關
    係，而證人丁○○則為被告從小熟識之友人，業據證人丁○○證述無誤（見交易卷第53頁），兩相比較下，應以證人乙○○之證述較為可採。況被告自案發後，製作警詢及偵訊筆
    錄時，均未提及其於發生本件交通事故前，有先停下讓一名
    騎機車婦人通過後，在車輛停止狀態下始遭被害人騎車撞上
    之情形，遲至本院審理中始提出此部分抗辯，再參照前述證
    人乙○○之證詞亦與被告此部分所辯不符，則被告所辯尚難
    採信。
(三)按汽車行駛時，駕駛人應注意車前狀況，並隨時採取必要之
    安全措施。汽車行駛至交岔路口，轉彎車應讓直行車先行，
    道路交通安全規則第94條第3 項、第102 條第1 項第7 款分
    別訂有明文。經查，被告駕駛上開自小客車於前揭時、地與
    被害人騎乘之大型重型機車發生碰撞，被告有轉彎車未讓直
    行車先行之過失，固如前述。然被告係在光明路二段左轉欲
    進入琉球路口時，有猛按喇叭向對向來車示警乙節，業據被
    告供述在卷，證人乙○○於本院審理中亦證稱：被告從光明
    路左轉時就一直猛按喇叭等語（見交易卷第44至47頁）；證
    人丙○於本院審理中證稱：案發當天，伊因為手機沒電，在
    案發路口的全家便利超商裡打公用電話，聽到車子疾駛急煞
    的聲音，然後聽到碰一聲，就看到一個人飛起來，伊確定所
    聽到的疾駛急煞聲音是大型重型機車發出來的，那是很低沈
    的引擎聲，伊住在民族路上，常常被這些重型機車的噪音弄
    得很煩，所以伊熟悉這種大型重型機車的聲音等語（見交易
    卷第48至49頁），參以案發交岔路口視距良好，並無何足以
    阻擋被害人行車方向視線之障礙物乙節，有前述道路交通事
    故調查報告表(一)、案發現場照片可參，足認被害人在與被告
    發生碰撞之前，其行進路線之視距良好，並無障礙物，且被
    告行進間曾鳴按喇叭示警，應無不能注意之情事。然被害人
    仍疏未注意車前狀況，採取必要之安全措施，高速行駛通過
    上開交岔路口，致與被告所駕車輛發生碰撞，其就本件交通
    事故之發生，亦有疏未注意車前狀況之過失乙節，堪以認定
    。是被告辯稱：被害人也有過失等語，即屬有據。
(四)綜上，被告駕駛前開自小客車行經交岔路口時，有轉彎車未
    讓直行車先行之過失；被害人騎乘前開大型重型機車行經交
    岔路口時，有疏未注意車前狀況之過失，致二車發生碰撞，
    被告及被害人對本件交通事故之發生俱有過失，及被害人因
    被告上述之過失行為受有顱內出血、腦挫傷之傷害，並於98
    年5 月1 日晚間9 時22分死亡，其死亡結果與被告之過失行
    為間具有相當因果關係等事實，均堪認定。被告前開犯行洵
    堪認定，應予依法論科。
二、核被告所為，係犯刑法第276 條第1 項過失致人於死罪。被
    告於肇事後停留於案發現場，於有偵查犯罪權限之警察機關
    僅知犯罪事實，但不知犯罪人前，主動向據報前往處理之警
    員坦承肇事並願接受裁判一節，業經被告供述在卷（見偵卷
    第7 頁），並有林園分局交通事故肇事人自首情形紀錄表1
    紙在卷可佐（見警卷第14頁），足認被告符合刑法第62條前
    段規定之自首要件，爰依法減輕其刑。爰審酌被告駕駛自小
    客車，未禮讓直行車先行，於號誌紅燈甫轉為綠燈之際，搶
    先左轉，因此肇事，致被害人正值青壯之年（被害人為70年
    11月出生之人，案發時年僅27歲，有其年籍資料在卷可參）
    卻枉然斷送寶貴生命，使被害人家屬無端承受喪失至親之痛
    ，被告之過失情節非輕，且其犯行所造成之損害係屬重大而
    無可回復，本件案發迄今已近1 年，被害人家屬除領得強制
    責任保險金新臺幣（下同）150 萬元及被告支付之奠儀10,1
    00元之外，並未再獲得被告任何賠償，被告行為實屬可議；
    惟念及念被告於肇事後留在現場自首，於此之前，並無任何
    犯罪之前科紀錄，有臺灣高等法院被告前案紀錄表1 份在卷
    可佐，素行尚佳，且於偵、審程序中，始終坦言犯行不諱，
    被害人就本件交通事故之發生，亦有疏未注意車前狀況之過
    失，如強令被告負擔全部責任，實非公平，暨被告之智識程
    度、生活狀況等一切情狀，量處如主文所示之刑，以資儆懲
    。
參、無罪部分：
一、公訴意旨略以：被告戊○○明知服用酒類或其他相類之物，
    不能安全駕駛動力交通工具者，不得駕駛動力交通工具，於
    98年4 月23日上午7 時10分許，在其位於屏東縣潮州鎮開元
    二巷1 之26號住處旁飲酒後，已達不能安全駕駛之程度，竟
    仍於同日下午3 時25分許，駕駛車牌號碼5583-PB 號自小客
    車，沿高雄縣大寮鄉○○路○段由南向北方向行駛，嗣於同
    日下午3 時35分許，行經該路段與琉球路口時，與被害人黃
    柏翔發生上開交通事故，經警據報至現場處理，對被告施以
    呼氣測試，發現其呼氣酒精濃度達每公升0.15毫克。因認被
    告涉犯刑法第185 條之3 不能安全駕駛動力交通工具罪嫌等
    語。
二、按檢察官就被告犯罪事實，應負舉證責任，並指出證明之方
    法；犯罪事實應依證據認定之，無證據不得認定犯罪事實；
    不能證明被告犯罪者，應諭知無罪之判決，刑事訴訟法第16
    1 條第1 項、第154 條第2 項、第301 條第1 項分別定有明
    文。次按事實之認定，應憑證據，如未能發現相當證據，或
    證據不足以證明，自不能以推測或擬制之方法，為裁判之基
    礎。且認定不利於被告之事實，須依積極證據，苟積極證據
    不足為不利於被告事實之認定時，即應為有利於被告之認定
    ，更不必有何有利之證據；又刑事訴訟法上所謂認定犯罪事
    實之積極證據，係指適合於被告犯罪事實之認定之積極證據
    而言，雖不以直接證據為限，間接證據亦包括在內，然而無
    論直接或間接證據，其為訴訟上之證明，須於通常一般之人
    均不致有所懷疑，而得確信其為真實之程度者，始得據為有
    罪之認定，倘其證明尚未達到此一程度，而有合理之懷疑存
    在，無從使事實審法院得有罪之確信時，即應由法院諭知被
    告無罪之判決（最高法院30年上字第816 號、29年上字第31
    05號、40年臺上字第86號、76年臺上字第4986號判例意旨可
    資參照）。
三、公訴人認被告涉犯前開不能安全駕駛動力交通工具罪嫌，無
    非以被告自承於98年4 月23日上午7 時10分許飲酒後，仍於
    同日下午3 時35分許駕車，並與被害人發生上開交通事故等
    事實，以及刑法第185 條之3 案件測試觀察紀錄表報告書、
    酒精測試報告等，為主要之依據。然訊據被告固坦承有於98
    年4 月23日上午7 時10分許，在其位於屏東縣潮州鎮開元二
    巷1 之26號住處旁飲酒後，於同日下午3 時35分許在上開地
    點與被害人發生交通事故等事實，惟堅決否認有何公共危險
    之犯行，辯稱：伊是案發當天早上喝的酒，伊有休息過後，
    才在下午3 點多開車出發，伊不知道當時身上還有酒精，伊
    開車時覺得自己意識清楚等語。經查：
(一)被告於98年4 月23日上午7 時10分許，在其位於屏東縣潮州
    鎮開元二巷1 之26號住處旁邊飲用含有酒精成分之保力達B
    一瓶後，於同日下午3 時35分許，駕駛上開自小客車行經高
    雄縣大寮鄉○○路○段與琉球路口時，與被害人黃柏翔騎乘
    之大型重型機車發生交通事故，經警據報至現場處理，對被
    告施以呼氣測試，測得其呼氣酒精濃度達每公升0.15毫克等
    事實，為被告自承在卷，被告與被害人於前揭時、地發生交
    通事故乙節，亦經本院認定如前，而被告於肇事後，經警測
    得呼氣酒精濃度為每公升0.15毫克之事實，則有刑法第185
    條之3 案件測試觀察紀錄表報告書、酒精測試報告、林園分
    局車禍處理小組警員劉坤仲職務報告各1 份在卷可稽（見相
    字卷第14至15頁、偵卷第12頁），堪可認定。
(二)惟查，據報到場處理上開交通事故之林園分局警員劉坤仲所
    製作之刑法第185 條之3 案件測試觀察紀錄表報告書所載，
    被告當時臉色泛紅，言語對答口中有酒味，但言行舉止無異
    常行為，且除此之外，並無何反應遲緩、手腳不穩、語無倫
    次、意識模糊、嘔吐、呆滯、泥醉等顯然影響駕駛操控車輛
    能力之情形，有該報告書可參（見相字卷第14頁），核與證
    人即當時乘坐被告所駕車輛之友人丁○○於本院審理中證稱
    ：被告當天沒有酒醉的樣子，在發生車禍之前，與伊交談都
    正常，沒有語無倫次等語（見交易卷第50至51頁）大致相符
    ，是被告辯稱：伊當時意識清楚等語，尚非無據。另一般人
    飲酒後，固可能受酒精之影響，產生平衡感與判斷力障礙升
    高之情形，如駕駛車輛，將可能使駕駛人產生複雜之技巧障
    礙、駕駛能力變壞之行為表現，致容易發生交通事故，然駕
    駛人並未飲酒駕車，卻仍因各種過失而發生交通事故之情形
    亦屬常見，自難僅以本件被告飲酒後駕車且與人發生上開交
    通事故，遽認被告於駕車時，必然已達不能安全駕駛之程度
    。
四、綜上所述，依本件卷存證據尚不足以證明被告駕車時，已因
    飲酒而達於不能安全駕駛動力交通工具之程度，檢察官認被
    告有此部分犯嫌所憑之證據，尚未達於通常一般之人均不致
    有所懷疑，而得確信其為真實之程度。此外，復查無其他積
    極證據足資認定被告確有檢察官所指此部分犯行，揆諸首揭
    法條、判例意旨之說明，就此部分自應為被告無罪之諭知。
據上論斷，應依刑事訴訟法第299 條第1 項前段、第301 條第1
項，刑法第276 條第1 項、第62條前段，刑法施行法第1 條之1
，判決如主文。
本案經檢察官陳俊秀到庭執行職務。
中    華    民    國    99    年    4     月    30    日
                  交通法庭  法  官  毛妍懿
以上正本證明與原本無異。
如不服本判決應於收受送達後10日內向本院提出上訴書狀，並應
敘述具體理由；如未敘述上訴理由者，應於上訴期間屆滿後20日
內向本院補提理由書（均須按他造當事人之人數附繕本）「切勿
逕送上級法院」。
中    華    民    國    99    年    5     月    3     日
                            書記官  林晏光
附錄本案論罪科刑法條：
中華民國刑法第276條第1項
（過失致死罪）
因過失致人於死者，處2 年以下有期徒刑、拘役或2 千元以下罰
金。

司法院資訊處製作；財團法人民間司法改革基金會備份。
